臺灣高等法院民事判決　　　　　九十二年度上字第一０四九號
上　訴　人　甲○○
訴訟代理人　秀蕊律師
被　上訴人　戊○○
　　　　　　丁○○
　　　　　　丙○○
兼　右一人
特別代理人　乙　○
共　　　同
訴訟代理人　徐念懷律師
上列當事人間請求塗銷最高限額抵押權事件，上訴人對於中華民
國九十二年九月十日臺灣士林地方法院九十一年度訴字第九八０
號第一審判決提起上訴，經本院於中華民國九十三年十二月二十
一日言詞辯論終結，判決如下：
    主      文
上訴駁回。
第二審訴訟費用由上訴人負擔。
    事實及理由
一、按無訴訟能力人有為訴訟之必要，而無法定代理人，或法定
    代理人不能行代理權者，其親屬或利害關係人，得聲請受訴
    法院之審判長，選任特別代理人，民事訴訟法第五十一條第
    二項定有明文。又特別代理人一經選任後，依同法第五十一
    條第四項規定，即得代理當事人為一切訴訟行為，其代理之
    權限不受審級之限制，在下級審法院經選任者，應在上級審
    法院續行訴訟。查被上訴人乙○主張被上訴人丙○○患有精
    神病，為無訴訟能力之人，爰依上開規定聲請為被上訴人丙
    ○○選任特別代理人等語，並提出殘障手冊為證（見原審卷
    (一)第九四頁），經原審裁定選任被上訴人乙○就本件訴訟為
    被上訴人丙○○之特別代理人（見原審卷(一)第九九頁），則
    依上開說明，被上訴人乙○自得於第二審程序任被上訴人丙
    ○○之特別代理人而續行訴訟，不待本院另行選任，合先敘
    明。
二、被上訴人主張：坐落台北市○○區○○段一小段六一六地號
    土地及其上門牌號碼台北市○○區○○路一段一三六巷十一
    弄五號房屋（下稱系爭房地），原為訴外人許鄧璞所有，許
    鄧璞於民國（下同）九十年十月二日死亡，被上訴人為其繼
    承人。又上訴人於八十七年三月三日就系爭房地設定最高限
    額新台幣（下同）二百六十四萬元之第三順位抵押權（下稱
    系爭抵押權），存續期間自八十七年三月三日起至九十七年
    三月二日止，然許鄧璞及被上訴人與上訴人素不相識，彼此
    間無既存之債權債務關係，且許鄧璞亦未授權他人設定系爭
    抵押權，爰依民法第七百六十七條規定訴請塗銷系爭抵押權
    登記等語。原審為被上訴人勝訴之判決，被上訴人對於上訴
    人之上訴則聲明駁回上訴。
三、上訴人則以：被上訴人丁○○於八十七年二月間因出國留學
    需用款項，乃與許鄧璞共同委由訴外人廖丹萍，以被上訴人
    丁○○為借款人，許鄧璞為連帶保證人，並由許鄧璞提供系
    爭房地為擔保設定系爭抵押權，而向上訴人借款二百二十萬
    元（下稱系爭借款），並於八十七年三月間辦理系爭抵押權
    背書，面額二百二十萬元之支票予上訴人作為系爭借款之擔
    保，而上訴人亦已委由訴外人世煌將二百五十萬元匯入被
    上訴人丁○○之帳戶，以為借款之交付，是系爭借款債權及
    抵押權設定契約均屬存在。又上開支票上被上訴人丁○○之
    背書章及辦理系爭抵押權設定所需之印鑑、印鑑證明、房地
    所有權狀、
    人丁○○確有授權訴外人廖丹萍為本件抵押貸款，退步言，
    縱認許鄧璞及被上訴人丁○○實際上未授權訴外人廖丹萍為
    本件抵押借款，惟彼等既將印鑑、印鑑證明及所有權狀及身
    份證件等重要資料交付訴外人廖丹萍，亦足以使人相信訴外
    人廖丹萍有代理權，故被上訴人亦應負表見代理人之責任，
    是被上訴人本件請求為無理由等語，資為抗辯。原審為上訴
    人敗訴之判決，上訴人不服，提起上訴，聲明：(一)原判決廢
    棄。(二)廢棄部分，被上訴人在第一審之訴駁回。
四、被上訴人主張系爭房地原為許鄧璞所有，許鄧璞於九十年十
    月二日死亡，被上訴人為其繼承人，又上訴人就系爭房地於
    八十七年三月三日設定系爭抵押權等事實，為上訴人所不爭
    執，並有土地登記謄本、建物登記謄本、土地登記申請書、
    抵押權設定契約書、印鑑證明書、身分證影本、
    件在卷為證（見原審卷(一)第六至十一、三七至四五頁，卷(三)
    第八一至八五頁），堪信為真正。又系爭抵押借款係由訴外
    人廖丹萍代理許鄧璞及被上訴人丁○○，與訴外人世煌（
    即上訴人之代理人）辦理之事實，亦為兩造所不爭執，堪信
    為真正。被上訴人則否認許鄧璞及被上訴人丁○○有授權訴
    外人廖丹萍為本件抵押借款之事實。經查：
  (一)被上訴人就系爭抵押權設定登記申請文件所附印鑑證明之真
    正不爭執（見原審卷(一)第二九、四二頁，原審卷(二)第九、一
    四七頁），又依台北市士林區戶政事務所九十一年十月七日
    北市士戶二字第０９１６１５１８３００號函覆：上開印鑑
    證明申請書依形式上觀察應係許鄧璞親自申請辦理等語，亦
    有該函及印鑑登記證明申請書在卷可稽（見原審卷(一)第一一
    三、一一四頁），是上訴人主張系爭抵押權設定登記文件上
    許鄧璞印文係屬真正一節，堪信為真正。
　(二)被上訴人於本院審理中自認有將上開印鑑證明、印鑑、系爭
    房地所有權狀及
    合作金庫更換貸款合約事宜之事實（見原　審卷(一)第五二、
    五五頁，卷(二)第九頁）；又被上訴人乙○於另案告訴訴外人
    張儷瓊涉有洗錢防制法罪嫌時，於告訴狀載：因受訴外人張
    儷瓊以投資理財為由詐騙，而交付上開文件資料予訴外人張
    儷瓊等語；復於另案債務人異議之訴（原法院九十一年度士
    簡字第五七０號）中亦陳明：「因為戊○○在做生意，把系
    爭房地設定抵押給花旗銀行，丁○○是張儷瓊兒子的家教老
    師，因為這樣，張儷瓊建議我們改向合作金庫貸款，所以我
    們就將上開文件交給張儷瓊，因為張儷瓊說每隔一年合庫要
    換約一次，所以東西一直放在張儷瓊那裡，直到有人查封我
    的房子，我才知道這些事情，向張儷瓊把東西要回來」等語
    ，亦有告訴狀、言詞辯論筆錄（見本院卷第二０九至二一五
    頁），復參以許鄧璞自八十五年間向合作金庫貸款後確有每
    年換約之事實，此為兩造所不爭執（見原審卷(二)第一七五頁
    ），並有合作金庫九十二年四月九日合金延字第０９２００
    ０１８９７號函附放款帳務資料查詢單、本票、借據等件附
    卷為憑（見原審卷(二)第一一六至一三八頁），可見被上訴人
    主張許鄧璞及被上訴人丁○○為委託訴外人張儷瓊向合作金
    庫辦理換約之事而將上開印鑑證明、印鑑、系爭房地之所有
    權狀及
    又上訴人雖主張向銀行辦理換約只須提出印鑑即可，無須另
    提出房地所有權狀、印鑑證明、
    及被上訴人丁○○交付上開文件並非僅為換約轉貸，而係授
    權他人抵押借款等語。惟查，許鄧璞及被上訴人丁○○並非
    從事銀行貸款相關業務人員，依一般經驗法則，彼等就向銀
    行申請延展借款還款期限，而與銀行進行換約手續，究須提
    出何種文件，未必知悉，故彼等誤信辦理換約手續須提出上
    開文件，而將上開文件交由訴外人張儷瓊代為處理，誠屬可
    能，故上訴人此部分之主張，尚不足採。
　(三)上訴人又主張系爭抵押權之設定係許鄧璞及被上訴人丁○○
    授權予訴外人張儷瓊，再由訴外人張儷瓊授權予訴外人廖丹
    萍辦理等語，惟為被上訴人所否認。查證人張儷瓊到庭證稱
    ：「知道他們（被上訴人）在至誠路有棟房子，門牌號碼則
    不清楚。也不知道有無設定抵押給甲○○（即上訴人）。我
    不認識甲○○」，「（丁○○、乙○有無將房子所有權狀、
    交給我，是我把我的東西交給他們保管，我也沒有替他們處
    理財物及銀行貸款問題」，「廖（即廖外萍）是我的姪女，
    有時我會請他過來一下，大約民國八十四年左右他來過我家
    ，有無見過乙○母女我不清楚」，「廖丹萍與被上訴人不熟
    ，就本件抵押權設定事件我不知道」，「（是否認識涂世煌
    代書？）不認識」，「（廖丹萍有無替乙○辦理銀行貸款事
    宜？）廖丹萍與他們不熟，不會替他們辦貸款」，「（知否
    廖丹萍代理辦理本件抵押貸款事宜？）廖丹萍不可能代理丁
    ○○辦理本件抵押貸款之事情，廖丹萍就像我女兒一樣，要
    做何事，會告知我，他也沒有能力到銀行辦理貸款」，「（
    丁○○有無將其印鑑、存摺交由證人理財投資？）沒有，他
    沒有錢，如何投資」等語（見本院卷第一六０至一六二、一
    六七頁），則依證人張儷瓊上開證述，實不足以證明證人張
    儷瓊有將上開印鑑證明等文件交由訴外人廖丹萍並授權其辦
    理系爭抵押借款之事實。
  (四)證人世煌於原審雖到庭證稱：「．．．我不認識原告（即
    被上訴人），但根據我的經驗，原告是有頭有臉的人，因為
    身分關係不方便出面，所以委託廖丹萍處理，我信任廖丹萍
    所言，所以我告訴甲○○，甲○○表示他願意借錢。廖丹萍
    權狀正本來辦理抵押權設定。送件時我還特別問過地政事務
    所人員印鑑證明確實是真正的」，「我不認識原告。我與廖
    丹萍是朋友關係。第二、三、四順位抵押權設定都是我代辦
    的，我有去現場看過，我認為系爭房地有三、四千萬的價值
    」，「．．．設定是分好幾年辦理的，侯承利的部分是在八
    十六年間設定的，本件系爭抵押權是在八十七年設定的，另
    外還有二筆天母西路和石牌路的抵押權設定是在八十九年或
    九十年間設定的。每次辦理都有拿
    狀正本。因為我沒有電話所以我沒有打，同時我也認為沒有
    必要打」，「本件房地第二順位抵押執行時我去過至誠路二
    次，當時許鄧璞及乙○都在場，他們告訴我他們認識廖丹萍
    ，廖丹萍是張儷瓊的女兒，當時許鄧璞有表示要把房子賣掉
    來處理債務，隔了幾天果然在住商仲介一位王先生來告訴我
    乙○及許鄧璞委託他賣房子，還叫我先不要執行暫停二個月
    」，「（證人當時到現場時有無向原告提到抵押權設定？）
    有的，我當時有提到本件曾請求本票裁定，我當天說的有記
    載於執行筆錄」，「八十六年底就開始講本件抵押權的設定
    ，我找到甲○○談本件借款是在八十七年二月左右，廖丹萍
    是八十七年二月中下旬時將
    去代辦，第二順位侯承利的抵押權設定是在八十六年間辦理
    的，每一次交給我的印鑑證明時間都不同，第三順位是我們
    ，第四順位是張月英，張月英是我太太，第一順位是合庫，
    另外天母西路及石牌路的房子都是廖丹萍找我代辦的，時間
    是在八十九年或九十年間」等語（見原審卷(一)第五三至五五
    頁）。惟查：
  1.系爭房屋第二順位抵押權人登記為訴外人侯承利之事實，為
    兩造所不爭執，並有上開土地登記謄本及建物登記謄本在卷
    可稽（見原審卷(一)第七、十頁）。又訴外人世煌於九十年
    間以訴外人侯承利之名義聲請本票裁定，經原法院以九十年
    度票字第一二號裁定准予強制執行，訴外人世煌乃執該裁
    定以訴外人侯承利之名義就系爭房地聲請強制執行（原法院
    九十年度執字第一０七三一號），並於九十年八月二十一日
    執行查封，嗣許鄧璞於同年八月三十日委託訴外人住商不動
    產天母士東店出售系爭房地，訴外人世煌於同年十月十八
    日以訴外人侯承利之名義向執行法院聲請延緩執行等情，為
    兩造所不爭執，並有上開九十年度票字第一二號裁定、確定
    證明書、查封筆錄、住商不動產天母士東店函附委託銷售契
    約書、聲請狀等件在卷可稽（見本院卷第八五、八六、一０
    四至一０六頁，二四九至二五四頁），並經本院調閱上開執
    行卷宗查明屬實，堪信為真正。
  2.依上開查封筆錄記載：「債權人代理人導往現場，債務人在
    場，稱該屋係一樓自行使用，二樓親友借住，三樓增建，亦
    出借予親友，頂樓有增建」（見本院卷第二四九頁），此外
    ，並無如上訴人主張及證人世煌證稱許鄧璞有於上開查封
    程序中承認有為系爭房地之第二至第四順位抵押借款，並承
    諾將出售房屋以清償該等債務等事實。況許鄧璞於系爭房屋
    遭查封後，即於九十年九月七日具狀提起債務人異議之訴（
    嗣訴外人許鄧璞死亡，由被上訴人承受訴訟），請求塗銷上
    開第二順位抵押權登記（原法院九十年度重訴字第五三七號
    ），此有起訴狀在卷可稽（見原審卷(三)第二一至二三頁），
    顯見許鄧璞雖於系爭房地遭查封後另行委託出售系爭房地，
    惟並非對上開第二順位抵押權毫無異議，是上訴人主張許鄧
    璞生前未對系爭房地第二至第四順位抵押借款之事表示反對
    ，甚而承諾還款云云，並不足採。
  3.查系爭房地第二至第四順位抵押權設定登記均係由訴外人
    世煌代理辦理，為兩造所不爭執，並經證人世煌證述屬實
    （詳如前述）。而訴外人侯承利（即系爭房地第二順位抵押
    權人）於上開債務人異議之訴審理中陳明：其與被上訴人並
    不相識，亦無任何債權債務關係，且未就系爭房地設定抵押
    權，更無聲請就系爭房地為強制執行，其懷疑係訴外人世
    煌冒用其名義聲請執行等語，有原法院九十年度重訴字第五
    三七號判決在卷可稽（見原審卷(一)第六七頁）。又上訴人主
    張許鄧璞另將系爭房地授權訴外人廖丹萍設定最高限額四百
    八十萬元之第四順位抵押權予訴外人張月英（即訴外人世
    煌之妻），擔保被上訴人丁○○向訴外人張月英所為四百萬
    元借款之事實，並提出上開土地登記謄本及建物登記謄本為
    證（見原審卷(一)第八、十一頁），惟亦經被上訴人另案訴請
    確認訴外人張月英對被上訴人之債權不存在及塗銷上開第四
    順位抵押權登記，亦經原法院以九十一年度士簡字第五七０
    號判決被上訴人勝訴，此有宣示判決筆錄在卷可稽（見原審
    卷(一)第二七六至二八五頁），可見，證人世煌所代為辦理
    之系爭房屋第二至第四順位抵押借款均有爭議，而訴外人
    世煌就此等爭議均具有重大利害關係，是實不能僅憑證人訴
    外人世煌所為上開證述，遽為有利於上訴人之判斷。
  (五)上訴人又主張被上訴人丁○○另提供坐落台北市○○○路一
    一七巷三十號八樓房地委由訴外人廖丹萍向訴外人張月英（
    即訴外人世煌之妻）抵押借款三百萬元，而被上訴人乙○
    亦曾委託訴外人廖丹萍，以坐落台北市○○路○段三三五號
    五樓之一房地擔保被上訴人丁○○另向訴外人張月英所為六
    百萬元借款，上開房地並均經強制執行在案，而被上訴人對
    該強制執行程序均無異議。且訴外人第一銀行於上開天母西
    路房地執行程序中提出之借據，即係由被上訴人丁○○擔任
    訴外人廖丹萍之連帶保證人，顯見被上訴人與訴外人廖丹萍
    熟識，且確有授權訴外人廖丹萍處理抵押借款之事等語，並
    提出他項權利證明書、執行處通知、借據、約定書等件為證
    （見原審卷(一)第八一至八九頁）。惟查：
　1.上開第一銀行所提出之借據係於八十八年七月十三日所簽立
    ，且觀諸該借據所載，其上有關借款人、連帶保證人之姓名
    、住址之記載應係出於同一人之筆跡（見原審卷(一)第八八頁
    ）。證人張儷瓊雖證稱：「（上開第一銀行借款）這件事我
    知道，是廖丹萍要去借款，因本件是信用貸款，銀行要求兩
    個連帶保證人，丁○○是我請他當連帶保證人，丁○○有答
    應」，「（廖丹萍借錢時為何由丁○○當保證人？）因為我
    與丁○○感情很好，所以丁○○答應當廖丹萍的保證人，兩
    個保證人分別自行到銀行辦貸款」等語（見本院卷第一六三
    頁）。惟查，被上訴人丁○○於八十八年一月十五日出境迄
    至同年七月二十三日始入境之事實，為上訴人所不否認，並
    有入出國日期證明書、內政部警政署入出境管理局九十一年
    十月八日境信昌字第０９１００８０６８９號函附出入境紀
    錄表在卷為憑（見原審卷(一)第一一０至一一二頁），是上開
    借據簽訂時，被上訴人丁○○並不在國內，而不可能親自前
    往銀行辦理上開貸款事宜，是證人張儷瓊上開證述顯非事實
    ，而不可採。又上訴人雖主張該借據係被上訴人丁○○授權
    他人所簽訂等語，然上訴人就此事實並未舉證以實其說，是
    上訴人此部分之主張亦難採信。
  2.被上訴人主張上開天母西路及石牌路房地並非被上訴人丁○
    ○及乙○所有，而係訴外人張儷瓊借用彼等名義登記，故彼
    等並不知有以該房地抵押借款之事等語。查證人張儷瓊證稱
    ：「（是否將上開天母西路房子登記給被上訴人丁○○及將
    上開石牌路房子登記給被上訴人乙○？）沒有。丁○○在我
    家幫忙時很乖，乙○對我很好，因他們家很窮，當時是說要
    買石牌路的房子給丁○○當作嫁妝，但需要貸款，我告訴他
    貸款算是薪水，後來並沒有做到，因他要到國外讀書，所以
    作罷。天母西路的房子並未登記給他們母女，那是八十年時
    租來給我家幫忙的司機住的」，「我不知道為何這兩棟房子
    會登記在他們名下」等語（見本院卷第一六二、一六三頁）
    。又查，上開石牌路房地原登記為訴外人林輝雄所有，於八
    十八年一月間移轉登記為被上訴人乙○所有；而上開天母西
    路房地原登記為訴外人鄭美寶所有，於八十八年十一月間移
    轉登記為被上訴人丁○○所有，其移轉登記手續均由訴外人
    世煌以雙方代理辦理等情，有不動產異動索引、土地登記
    申請書、買賣所有權移轉契約書、公證書等件在卷為證（見
    原審卷(二)第十九至二九、四三至五六頁）。而證人林書港於
    原審證稱：「（石牌路二段三三五號五樓及五樓之一房屋係
    何人所有？）五樓房屋是登記在我兒子林輝雄名下，五樓之
    一是登記在我的名下，但我們都不知道。林輝雄是設計師，
    張儷瓊有很多間房屋是請林輝雄設計的。張儷瓊告訴林輝雄
    可以幫忙理財，我和林輝雄就將我們的
    儷瓊去辦理，張儷瓊就拿林輝雄所有北投文化三路六十一號
    房屋及我所有之內湖的房屋去一銀辦理抵押貸款，投資晶元
    廠及三洋汽車。她將貸款的錢拿走，都是開張榮國的票給我
    們，當時她佯稱她是黃雅玲，直至九十年間案發後我才知道
    她的本名是張儷瓊」，「（房屋登記在名下時是否清楚？）
    我們不清楚。我兒子的
    瓊的，我的是在八十二年十月交給她的」，「（是否認識代
    書世煌？）我不認識」，「（知否本件土地申請是委託
    世煌代辦的？）我們不知道」等語（見原審卷(二)第十三、十
    四頁）。又證人鄭美寶亦證稱：「（天母西路一一七巷三十
    號房屋為何登記在你的名下？）我是人頭。我們與張儷瓊認
    識有三、四年之久，張儷瓊表示她有很多房子，因為我名下
    沒有房子，所以同意將房子登記在我名下，我的印鑑都放在
    張儷瓊處」，「（是否認識世煌？）我不認識」等語（見
    原審卷(二)第十五、十六頁），則綜合上開情節，堪認被上訴
    人主張上開天母西路及石牌路房地係訴外人張儷瓊借用被上
    訴人丁○○及乙○名義登記之事實，為可採信。
  3.依上所述，上開天母西路及石牌路房地事實上既非被上訴人
    丁○○及乙○所有，而係由訴外人張儷瓊所管領，則依通常
    情形，有關該二筆房地如何由訴外人廖丹萍與世煌辦理抵
    押借款，被上訴人丁○○及乙○未必知悉，此外，上訴人復
    無法證明被上訴人丁○○確有擔任訴外人廖丹萍之連帶保證
    人向第一銀行借款之事實，是上訴人執前詞主張被上訴人與
    訴外人廖丹萍熟識，確有授權訴外人廖丹萍處理抵押借款云
    云，亦不足採。
  (六)上訴人又主張被上訴人乙○、丁○○曾與訴外人廖丹萍同設
    籍於台北市○○○路一一七巷三十號八樓
    人乙○、丁○○與訴外人廖丹萍熟識等語，並提出
    為證（見原審卷(二)第六七－一、六七－二頁）。惟查，依我
    國社會常情，數人
    ，又縱認被上訴人乙○、丁○○與訴外人廖丹萍確屬熟識，
    亦不得據此即得推認許鄧璞及被上訴人丁○○確有授權訴外
    人廖丹萍為本件抵押借款之事實。
　(七)按受任人受概括委任者，得為委任人為一切行為，但不動產
    之出賣或設定負擔，須有特別之授權，民法第五百三十四條
    第一款定有明文。上訴人主張許鄧璞及被上訴人丁○○將上
    開印鑑、印鑑證明、所有權狀、
    儷瓊，係概括委任訴外人張儷瓊理財，亦應包括系爭抵押借
    款等語。惟查，許鄧璞及被上訴人丁○○縱有概括委任訴外
    人張儷瓊代為理財，然訴外人張儷瓊並不因持有上開文件即
    當然取得許鄧璞及被上訴人丁○○之特別授權，而上訴人亦
    未舉證證明訴外人張儷瓊就系爭抵押權之設定確有受特別授
    權，並再授權予訴外人廖丹萍辦理之事實，是上訴人主張系
    爭抵押權之設定確係基於許鄧璞及被上訴人丁○○所為云云
    ，並不足採。
  (八)又按由自己之行為表示以代理權授與他人，或知他人表示為
    其代理人而不為反對之表示者，對於第三人應負授權人之責
    任；但第三人明知其無代理權或可得而知者，不在此限，民
    法第一百六十九條定有明文。又依此規定，由自己之行為表
    示以代理權授與他人者，對於第三人應負授權人之責任，必
    須本人有表見之事實，足使第三人信該他人有代理權之情形
    存在，始足當之。上訴人主張許鄧璞、被上訴人丁○○將上
    開印鑑、印鑑證明、所有權狀、
    儷瓊，復交由訴外人廖丹萍持有，而提供訴外人世煌設定
    系爭抵押權，縱許鄧璞、被上訴人丁○○實際上未授權，亦
    顯具有由自己之行為表示以代理權授與他人之表見事實，致
    善意之上訴人信賴訴外人廖丹萍有代理權而為本件抵押借款
    ，自應負授權人責任等語。惟查，訴外人世煌係執業多年
    之代書，照理應熟諳不動產抵押貸款相關法律規定及程序，
    且依前所述，除系爭抵押借款外，訴外人世煌尚代理辦理
    系爭房屋第二、第四順位抵押借款及上開天母西路及石牌路
    房地之抵押借款事宜，甚且部分借款尚由訴外人世煌自己
    擔任金主提供（參見本院卷第二八三頁反面、臺灣士林地方
    法院檢察署檢察官九十一年度偵字第一三一二號不起訴處分
    書－附於本院卷第二一七至二二０頁，原法院九十年度票字
    第三九四八號裁定－附於本院卷第二五六頁），則依其情節
    ，訴外人世煌與許鄧璞、被上訴人乙○、丁○○等人數年
    間有多筆鉅額資金往來，依一般經驗法則，訴外人世煌應
    會向許鄧璞、被上訴人乙○、丁○○等人查證，然訴外人
    世煌竟僅查證上開印鑑證明是否真正，而對於訴外人廖丹萍
    是否確有被授權一事，竟完全未向許鄧璞、被上訴人乙○、
    丁○○等人查證，甚且互不相識，亦從未要求訴外人廖丹萍
    提出授權文件，以資證明訴外人廖丹萍確有經合法授權，而
    僅憑訴外人廖丹萍所提供上開印鑑、印鑑證明、所有權狀、
    ，且衡情訴外人世煌對於訴外人廖丹萍無代理權之事亦屬
    可得而知，是依民法第一百零五條及前揭規定，上訴人主張
    其為善意第三人，而請求許鄧璞及被上訴人負表見代理責任
    ，於法尚有未合，不應准許。
五、上訴人主張其就系爭借款，係委由訴外人世煌先後於八十
    七年三月十九日及八十七年三月二十五日，分別將一百三十
    萬元及一百二十萬元匯入被上訴人丁○○於第一銀行所開立
    活期儲蓄存款00000000000 號帳戶內，而被上訴人丁○○亦
    交付由訴外人張榮國所簽發，由被上訴人丁○○背書，面額
    二百二十萬元之支票以為系爭借款之擔保，被上訴人丁○○
    並於數日後即清償額外多借之三十萬元等語，並提出入戶電
    匯回條、支票及退理由單為證（見原審卷(一)第九０、一三五
    頁）。被上訴人就上開支票背面被上訴人丁○○印文之真正
    並不爭執（見原審卷(一)第一六八、一六九頁，卷(二)第一四七
    頁），惟否認被上訴人丁○○有於該支票背書並交付該支票
    予上訴人，及上訴人有交付系爭借款之事實。經查：
  (一)上訴人先則主張其於訴外人世煌為系爭借款匯款前，即已
    交付二百五十萬元予訴外人世煌等語（見原審卷(二)第一四
    三頁），嗣又主張係於八十六年九月間簽發面額一百五十萬
    元支票予訴外人世煌，系爭抵押權設定後有一百萬元差額
    請訴外人世煌代為調款等語（見原審卷(二)第一六九、一九
    一頁），其先後所為主張不一，難以盡信。
  (二)依上開入戶電匯回條所載，八十七年三月十九日一百三十萬
    元匯款之匯款人係訴外人世煌，而八十七年三月二十五日
    一百二十萬元匯款之匯款人係訴外人張月英，且上開匯款總
    金額為二百五十萬元，核與上訴人主張系爭借款金額為二百
    二十萬元並不相符，上訴人主張被上訴人丁○○嗣後表示欲
    多借三十萬元，且數日後即就此部分先行清償等語，惟為被
    上訴人所否認，而上訴人就此部分之事實除以證人世煌為
    證外（詳如後述），並無法舉證以實其說（見原審卷(二)第八
    頁）是其此部分之主張尚難信為真正。
  (三)證人世煌固證稱：「匯款情形是甲○○之前就把錢交給我
    ，我分二次匯款，一次是用我的銀行帳戶匯出去的，一次是
    用我太太的銀行帳戶匯出去的，用我帳戶匯的就寫我的名字
    ，用我太太帳戶匯的就寫我太太的名字，但都是我的筆跡，
    丁○○的帳號是廖丹萍告訴我的，我也問過一銀丁○○的帳
    戶是否正確」，「我不認識張儷瓊，我認識廖丹萍，他們之
    間是何關係我不清楚。甲○○貸款的款項由我匯出是因為我
    代辦過侯承利的貸款。廖丹萍告訴我系爭房子有三千多萬元
    的價值，我代表甲○○，廖丹萍代表丁○○，談妥借款二百
    二十萬元，錢是於八十六年九月間甲○○先交付其本人簽發
    台灣土地銀行士林分行面額一百五十萬元之支票給我，後來
    辦妥抵押權設定後，丁○○說要多借三十萬元，並說在短期
    內三十萬元會先還」，「（一百五十萬元的支票你交給何人
    ？）我先轉出去了，因為當時抵押權設定尚未辦妥」，「（
    經手甲○○貸款的款項）只有這一筆」，「（抵押權未辦妥
    ，甲○○為何先交付一百五十萬元給你？）甲○○願意作金
    主，先將一百五十萬元的票給我」，「（三十萬元是誰的？
    ）是我調來的。我辦好抵押權設定後，向甲○○要錢，甲○
    ○說他拿不出來，叫我先去調錢，所以另外的一百萬元是我
    籌措的，至目前為止，這一百萬元還沒有還給我，丁○○另
    借的三十萬元已經還了。一百萬元甲○○一直沒有給我，所
    以我與甲○○約定七十萬元的利息都由我來收。一百五十萬
    元的支票已兌現」，「（廖丹萍有無提出授權書？）雖無提
    出授權書，但有
    定書上也蓋有印章，我到地政事務所查證過這些文件都是真
    的」，「利息有時是交付張榮國開的票，由丁○○背書，有
    時是付現」等語（見原審卷卷(一)第五六頁，卷(二)第一七０至
    一七三頁）。惟查：
  1.依證人世煌所證，其僅為上訴人經手系爭借款，且係於八
    十七年二月左右始與上訴人談系爭借款（參見上述四、(四)所
    載），而系爭抵押權係於八十七年三月三日設定登記，則上
    訴人何以於八十六年九月間即將一百五十萬元借款交予訴外
    人世煌，顯見證人世煌上開證詞並不實在，而難採信。
  2.查兩造均陳明彼此互不相識（見原審卷(二)第十二頁），是倘
    被上訴人丁○○確有向上訴人借款，照理應有約定利息。上
    訴人雖主張兩造約定系爭借款之利息為月息一分半（即年息
    百分之十八），以匯款方式繳納，均委由訴外人世煌代辦
    等語（見原審卷(二)第八、一四三、一六九頁）。惟查，依上
    開土地暨建物登記謄本及抵押權設定契約書所載（見原審卷
    (一)第七、十、四一頁），其利息欄均記載：「無」，而上訴
    人主張被上訴人丁○○係以匯款方式繳息，核與證人世煌
    證稱係以支票或現金付息，亦有不同，此外，上訴人及證人
    世煌均無法提出有關系爭借款利息收付之證據以供查證，
    是上訴人此部分之主張亦難採信。
  (四)上訴人又主張被上訴人丁○○係於八十七年三月間持訴外人
    張榮國所簽發、發票日為八十八年三月二十二日，面額二百
    二十萬元之支票向上訴人借款，嗣該支票屆期，被上訴人丁
    ○○再更換為八十九年三月二十二日之期票，嗣屆期又更換
    為九十一年三月二十二日期票，被上訴人丁○○並均在上開
    支票背書等語（見原審卷(二)第一六九頁）。惟查：
  1.被上訴人丁○○於八十八年一月十五日出境，於八十八年七
    月二十三日入境，嗣於八十八年九月十日出境，於九十年七
    月二十九日入境等情，有上開入出國日期證明書、內政部警
    政署入出境管理局九十一年十月八日境信昌字第０９１００
    ８０６８９號函附出入境紀錄表在卷為憑（見原審卷(一)第一
    一０至一一二頁），可見上訴人所主張之上開換票日期，被
    上訴人丁○○均不在國內，是被上訴人否認有上開換票行為
    一節，堪予採信。上訴人雖主張上開換票行為係被上訴人丁
    ○○授權訴外人廖丹萍處理等語，惟未舉證以實其說，尚難
    信其此部分之主張為真正。
　2.證人張榮國於原審證稱：「張儷瓊是我姊姊，廖丹萍是我另
    一位姊姊張秋蘭的女兒」，「（是否將系爭支票借給張儷瓊
    使用？）我在第一銀行的帳戶都是我父親在使用，我不知道
    為何這個帳戶的票會給他人使用。我父親於三年前去世，我
    與張儷瓊已有二十年未往來」，「該帳戶是十幾年前我親自
    開戶的，我父親死後我沒有將帳戶拿回來」，「（該支票上
    的印章是否為證人所有？）如果是開戶的印章就是我的」，
    「我父親與我弟弟張清榮住在一起，張儷瓊與我父親往來較
    密切」，「我沒有見過原告」，「這個帳戶的票都是我父親
    在使用，我從未使用過」，「（是否知道張儷瓊有使用？）
    在刑事案件開庭後我才知道」，「我從來沒有收到退票通知
    ，九十一年十月間刑事案件開庭時我才知道此事。我問張儷
    瓊才知道我的帳戶是她向我父親拿去用的，至於何時開始使
    用，我則沒有問她」，「（是否認識世煌、張月英？）不
    認識」等語（見原審卷(二)第一四三至一四六頁）。而證人張
    儷瓊亦證稱：「廖丹萍、張榮國各有一本支票交給我使用，
    其中張榮國的支票曾經遺失壹張，銀行有通知有人提示，經
    查該支票是遺失，所以沒有去付，讓他退票，該遺失的支票
    是否為被證六的支票（即上開面額二百二十萬支票）我不確
    定，因時間太久，我不記得，金額好像幾百萬。被證五匯款
    單的事情我不知道」，「（被證六支票上丁○○的背書章是
    否真正？）我不知道」，「我所持有的張榮國支票要用的時
    候，是交給僕人處理，有關被證六的背書章我不知道」等語
    （見本院卷第一六三、一六四頁），則證人張榮國之支票既
    係由證人張儷瓊保管使用，而證人張儷瓊復持有被上訴人丁
    ○○復之印鑑，則上開面額二百二十萬元支票背面固蓋有被
    上訴人丁○○印鑑章，亦難據此即得認定被上訴人丁○○確
    有於該支票背書，並執以交付上訴人作為系爭借款擔保之事
    實。
  (五)第一銀行於九十二年一月十七日以一天母字第００七號函覆
    ：「．．．(二)本行活期儲蓄存款00000000000 丁○○帳戶係
    於八十四年五月二十四日由丁○○本人親自開戶．．．(三)查
    該帳戶八十七年三月十九日支出明細共四筆，其中二七、０
    ００元提領現金，七三、九二二元償還本人借款本息；一、
    ００五、七八六元償還謝立萍借款本息；一九０、０００元
    提領現金並存入王啟仲帳戶。八十七年三月二十六日提領現
    金一、二００、０００元亦存入王啟仲帳戶．．．」，此有
    該函及傳票等件在卷可稽（見原審卷(一)第一八三至一八九頁
    ）。經查：
  1.依卷附第一銀行之借據及借款展期約定書所載（見原審卷(三)
    第十七至十九頁），被上訴人丁○○先後於八十八年七月二
    十六日、八十九年五月十五日邀訴外人林輝雄、鄭美寶為連
    帶保證人，分別向第一銀行貸款六十萬元、四十萬元，嗣於
    八十九年七月二十六日六十萬元借款部分到期後復申請展期
    。然依上開出國日期證明書、內政部警政署入出境管理局九
    十一年十月八日境信昌字第０９１００８０６８９號函附出
    入境紀錄表所載（見原審卷(一)第一一０至一一二頁），被上
    訴人丁○○於八十八年九月十日出境，迄至九十年七月二十
    九日入境，是就上開四十萬元借款及六十萬元債務展期部分
    應非被上訴人丁○○所親為，而觀諸借據及借款展期約定書
    ，有關被上訴人丁○○及訴外人林輝雄、鄭美寶之字跡均相
    同，顯係出於同一人所為，是被上訴人主張上開借款非被上
    訴人丁○○所借貸等語，洵屬有據。
  2.查訴外人王啟仲與訴外人張儷瓊均涉嫌犯有詐欺、洗錢防制
    法等罪嫌，此有台灣士林地方法院檢察署函、通緝書在卷可
    稽（見本院卷第五三、五四頁），又被上訴人丁○○上開第
    一銀行帳戶內，於八十七、八十八年間有數筆鉅額款項提領
    ，而於該領款日期，被上訴人丁○○均不在國內，此有取款
    憑條及上開出入境資料在卷可稽（原審卷(二)第一０二至一０
    七頁），參以依上訴人所提剪報所載，訴外人張儷瓊因涉嫌
    以投資理財為名，招攬他人拿出現金或向銀行辦理貸款而詐
    取財物，於九十年八月十六日經警查獲時，於其住家查扣四
    十九本銀行存摺、九本支票簿、一百多張已填具金額之支票
    和大批來路及用途不明之印章等情，此有上開剪報在卷為憑
    （見原審卷(一)第一七七、一七九頁），由此足徵被上訴人主
    張被上訴人丁○○上開第一銀行帳戶及印章均交由訴外人張
    儷瓊，委其代為理財等語，堪予採信。
  3.依上所述，被上訴人丁○○上開第一銀行帳戶既係由訴外人
    張儷瓊使用，而上開第一銀行之借款又非被上訴人丁○○所
    借用，則訴外人世煌匯入該帳戶之款項雖經提領支用，亦
    不能據此即認被上訴人丁○○確已受領系爭借款之事實。
  (六)查訴外人世煌於八十八年、八十九年間曾數次收受由被上
    訴人丁○○為匯款人名義之匯款達三百餘萬元，此有匯款單
    在卷為證（見本院卷第五六、五七頁），上訴人雖主張該等
    款項係被上訴人丁○○用以償還其他借款或支付利息等語，
    惟並未具體說明該等款項究係償還何筆債務及利息，且由此
    益徵訴外人世煌與被上訴人丁○○之帳戶間確有多筆資金
    往來，故實不能僅憑訴外人世煌有於八十七年三月十九日
    、同年三月二十五日，分別將一百三十萬元及一百二十萬元
    匯入被上訴人丁○○上開第一銀行帳戶內之事實，即得推認
    該二筆款項係代上訴人交付系爭借款之事實。
六、綜上所述，許鄧璞及被上訴人丁○○既未授權訴外人廖丹萍
    辦理系爭抵押貸款，亦無表見代理情事，而上訴人復無法證
    明已交付系爭借款之事實，則被上訴人基於所有權請求上訴
    人塗銷系爭抵押權登記，即無不合，應予准許。從而，原審
    為上訴人敗訴之判決，核無違誤，上訴意旨指摘原判決不當
    ，求予廢棄改判，為無理由，應予駁回。
七、據上論結，本件上訴為無理由，依民事訴訟法第四百四十九
    條第一項、第七十八條，判決如主文。
中　　華　　民　　國　　94　　年　　1 　　月　　4 　　日
                  民事第五庭審判長法  官  張劍男
　　　　　　　　　　　　　　　　　法  官  蔡芳齡
    　　　　　　　　　　　　　　　法  官  彭昭芬
正本係照原本作成。
如不服本判決，應於收受送達後二十日內向本院提出上訴書狀，
其未表明上訴理由者，應於提出上訴後二十日內向本院補提理由
書狀（均須按他造當事人之人數附繕本）上訴時應提出委任律師
或具有律師資格之人之委任狀；委任有律師資格者，另應附具律
師資格證書及釋明委任人與受任人有民事訴訟法第四百六十六條
之一第一項但書或第二項（詳附註）所定關係之釋明文書影本。
中　　華　　民　　國　　94　　年　　1 　　月　　4 　　日
　    　　　　　　　　　　　　　　書記官  丁華平
附註：
民事訴訟法第四百六十六條之一（第一項、第二項）：對於第二
審判決上訴，上訴人應委任律師為訴訟代理人。但上訴人或其他
法定代理人具有律師資格者，不在此限。
上訴人之配偶、三親等內之血親、二親等內之姻親，或上訴人為
法人、中央或地方機關時，其所屬專任人員具有律師資格並經法
院認為適當者，亦得為第三審訴訟代理人。
